【裁判字號】    98,台上,3419
【裁判日期】    980618
【裁判案由】    偽造文書
【裁判全文】
最高法院刑事判決            九十八年度台上字第三四一九號
上  訴  人  台灣高等法院高雄分院檢察署檢察官
被      告  甲○○
上列上訴人因被告偽造文書案件，不服台灣高等法院高雄分院中
華民國九十五年十二月十八日第二審判決（九十五年度上訴字第
一八五一號，聲請簡易判決處刑案號：台灣高雄地方法院檢察署
九十四年度偵緝字第七０六號），提起上訴，本院判決如下：
    主  文
上訴駁回。
    理  由
按刑事訴訟法第三百七十七條規定，上訴於第三審法院，非以判
決違背法令為理由，不得為之。是提起第三審上訴，應以原判決
違背法令為理由，係屬法定要件。如果上訴理由書狀並未依據卷
內訴訟資料，具體指摘原判決不適用何種法則或如何適用不當，
或所指摘原判決違法情事，顯與法律規定得為第三審上訴理由之
違法情形，不相適合時，均應認其上訴為違背法律上之程式，予
以駁回。本件原判決以聲請簡易判決處刑意旨略以：被告甲○○
原係設於高雄市左營區○○○路六三五號九樓中綾科技有限公司
（下稱中綾公司）董事，竟基於偽造私文書之犯意，未經乙○○
同意，於民國九十一年十一月間，偽刻「乙○○」之印章，在「
股東同意書」上，偽造「乙○○」之印文及署押，將「股東同意
書」及「乙○○」印章，交予不知情之會計師吳添在，用以製作
中綾公司變更登記申請書及代送文件委託書，據以向高雄市政府
建設局申請將中綾公司負責人由被告變更為乙○○，致承辦公務
員陷於錯誤，將不實之負責人變更事項，登載於職務上所掌之公
司變更登記公文書，足以生損害於乙○○及高雄市政府建設局，
因認被告涉犯刑法第二百十七條之偽造印章、印文、署押、第二
百十六條、第二百十條之行使偽造私文書、第二百十四條之使公
務員登載不實罪嫌等語。惟經審理結果，認為不能證明被告犯罪
，因而維持第一審適用通常程序審判諭知被告無罪之判決，駁回
檢察官在第二審之上訴。原判決已依據卷內證據資料詳為說明，
從形式上觀察，並無何違背法令之情形存在。檢察官上訴意旨略
以：(一)被告係經楊竣驛（即楊國榮）、鄧永和輾轉引介，認識原
判決所謂「自稱乙○○者」。楊竣驛雖於第一審到庭作證，然所
為證詞閃爍，迄未交代鄧永和之下落，似有隱情。而遍查全卷，
鄧永和及「自稱乙○○者」於偵查、審判中，均未到庭。以公司
負責人變更及股權轉讓，攸關權利之得喪變更及法律責任，更涉
及社會大眾交易安全。原審就釐清案情有重要關聯之證人鄧永和
，未深入調查，即遽為維持第一審之無罪判決，駁回檢察官在第
二審之上訴，顯然未盡調查之能事。(二)中綾公司為依法設立之公
司，原公司股東除被告外，尚包括證人黃森奎、呂正南等人。黃
森奎於第一審證稱：伊未在中綾公司任職，未在「股東同意書」
上簽名，亦未提供印章；呂正南於檢察官訊問時證稱：伊不認識
乙○○、黃森奎；於第一審證述：被告有告知伊，中綾公司之股
權擬轉讓予乙○○，伊不認識乙○○及其他股東各等語。則被告
所稱將中綾公司股權轉讓予乙○○乙節，其過程之真實性即啟人
疑竇！簡言之，被告代表中綾公司轉讓股權之基礎事實，已有不
實。原判決就上述黃森奎、呂正南所為不利於被告之供述，全然
棄置不論，即於理由說明：被告所辯其自信與「自稱乙○○者」
辦理股權讓渡、變更負責人登記，均屬實在等語，所為採證有不
合證據法則之違法。(三)中綾公司係號稱從事高科技電腦產品行銷
，並非一般地攤、小販。被告與「自稱乙○○者」前後簽訂之二
紙股權轉讓同意書（按應係「股權讓渡合約書」），以肉眼觀察
，即見其上有關「乙○○」之簽名、國民身分證字號、住址之中
文及阿拉伯數字之筆跡，前後迥然不同；又就「乙○○」之住址
，或為「高雄市○○○路九六九弄一巷一０號十二之三」，或為
「高雄市○○○路九六九巷一弄一０號十二之三」，洵屬離譜。
中綾公司就簽訂股權轉讓及負責人變更契約之重大事宜，竟如同
兒戲一般處理，又公司股東黃森奎、呂正南，或全然未參與，或
完全不知情。乃原審未深入調查，逕為有利於被告之認定，有判
決理由不備之違法。(四)「自稱乙○○者」非惟中綾公司員工不知
其行蹤，抑且被告亦堅不提供其下落。證人即翔大會計師事務所
負責人陳素貞於第一審證稱：伊有通知被告，所檢送「乙○○」
之國民身分證影本不夠清晰，請被告再傳真一次。有一位小姐與
伊聯絡，再傳真國民身分證予伊等語。被告經陳素貞通知補送乙
○○之國民身分證影本，被告能夠迅速覓得「自稱乙○○者」提
供，於檢察官、法院迭次要求提供「自稱乙○○者」之年籍及聯
絡電話，卻相應不理，是否另有隱情？原審亦未詳予究明。(五)原
判決理由說明：乙○○確曾在「股權讓渡合約書」上「簽名」、
按捺指印至為明確等語，然遍查全卷，第一審法院似僅就卷存二
份「股權讓渡合約書」其中一份送鑑定，且僅鑑定「指紋」，至
於「簽名」等文字則未經鑑定。參諸二份「股權讓渡合約書」上
字跡，迥不相侔，已如上述，原判決所為上述說明，即有判決理
由不備之違法。(六)原判決說明乙○○簽署「股權讓渡合約書」時
，對於持有中綾公司股權、擔任負責人等情，均能預見，其後有
關辦理轉讓股權及負責人變更登記等事項，均在其概括授權範圍
內等語。但原判決係認定(1)被告於九十一年九月間，與「自稱乙
○○者」洽談、辦理轉讓中綾公司事宜。(2)乙○○於九十一年九
月十五日，在「股權讓渡合約書」上簽名按捺指印，並非在被告
面前為之。(3)被告與「自稱乙○○者」於九十一年十一月二十九
日，同赴台灣銀行、國稅局，辦理中綾公司之銀行帳戶印鑑變更
及負責人變更登記。則乙○○自始至終，迄未與被告真正謀面，
縱令「股權讓渡合約書」上有乙○○之「指印」，仍無憑據足認
乙○○就轉讓中綾公司之法律效果及責任，得以預見。原判決所
為認定及說明，尚屬乏據。(七)被告於第一審具狀表示，於股權轉
讓洽談過程，「自稱乙○○者」均偕同一位會計「張淑惠」在場
；於原審供述：係由會計「張淑惠」將乙○○之國民身分證影本
，傳真予陳素貞等語。陳素貞於第一審證稱：傳真乙○○之國民
身分證一事，係一位小姐跟伊聯絡等語。詳情為何？原審並未深
入查證，難謂已盡調查之能事云云。經查：(一)證據之取捨與證據
之證明力如何，均屬事實審法院得自由裁量、判斷之職權；苟其
此項裁量、判斷，並不悖乎經驗法則或論理法則，又於判決內論
述其何以作此判斷之心證理由者，即不得任意指摘其為違法，而
據為提起第三審上訴之合法理由。(1)原判決綜合卷內全部證據資
料，分別說明其認定乙○○有親自在第一份「股權讓渡合約書」
（見第一審卷一第四四頁）上簽名及按捺指印；乙○○有同意他
人以其名義購買中綾公司股權；概括授權辦理中綾公司股權轉讓
及負責人變更登記；被告不知係「自稱乙○○者」冒用乙○○名
義，進行相關中綾公司股權轉讓及負責人變更登記事宜等情，因
此認定不能證明被告有公訴意旨所指犯行。原審就檢察官公訴及
上訴意旨所舉不利於被告之事證，悉已斟酌取捨，並敘明其得心
證之理由，為其職權之適法行使，於法尚無不合。(2)上訴意旨所
指黃森奎、呂正南於檢察官訊問時及第一審證述情節，充其量僅
係黃森奎、呂正南有無提供自己名義擔任中綾公司股東、參與經
營、同意轉讓股權，而與被告有無冒用乙○○名義，係屬二事，
亦即與認定被告有無偽造乙○○名義之文書，據以辦理中綾公司
股權轉讓及負責人變更登記之故意，並無直接關聯，難認係屬不
利於被告之證據，原判決未說明不予採取之理由，即為有利於被
告之認定，尚無不合，難謂有採證不合證據法則及判決理由不備
之違法。(3)卷附二份「股權讓渡合約書」（見第一審卷一第四四
、四五頁），雖有上訴意旨所指「乙○○」之簽名、國民身分證
字號、住址之中文及阿拉伯數字之筆跡不同及「乙○○」之住址
有異之瑕疵存在，然被告已說明係因第一份「股權讓渡合約書」
與「股東同意書」、「中綾公司章程」（見第一審卷一第三九、
四二、四三頁）上之「乙○○」簽名字跡，不太符合，乃要求「
自稱乙○○者」重新提出第二份「股權讓渡合約書」（見第一審
卷一第四五頁），供辦理中綾公司股權轉讓及負責人變更登記之
用等語（見第一審卷一第二四頁）。對照以觀，第二份「股權讓
渡合約書」及「股東同意書」、「中綾公司章程」上之「乙○○
」簽名字跡，大致相符，而與第一份「股權讓渡合約書」上之「
乙○○」簽名筆跡，則迥然不同；又一般人多僅重視簽訂契約文
件之人親自簽名，至於其他契約文字，本多由他人代筆，未必會
加以注意，亦無此必要；再未能發現地址之細微差異，本屬尋常
。原判決採信被告之說法，尚與事理無違，亦無上訴意旨所指採
證不合證據法則或判決理由不備之違法可言。(4)被告於轉讓中綾
公司股權時，可以即時聯絡到「自稱乙○○者」，並非必然於偵
查、審判中，仍然可以辦到；又被告於第一審已提出「自稱乙○
○者」之名片為證，其上即有聯絡電話（見第一審卷一第三０頁
）；再被告始終堅稱一直誤認「自稱乙○○者」，即係乙○○等
情，則被告於偵查、審理中未能提供「自稱乙○○者」之真正年
籍及聯絡電話，實難認有何違常之處。原審未因被告無法提供「
自稱乙○○者」之真正年籍及聯絡電話，而為不利於被告之認定
，並無不合。(5)原判決已說明第一份「股權讓渡合約書」上「乙
○○」之指紋（按即乙○○按捺之指印），經內政部警政署刑事
警察局鑑定結果，與檔存乙○○之指紋相符；又乙○○於第一審
坦承第一份「股權讓渡合約書」上「乙○○」之簽名，係其親自
所為（見原判決第五頁）。原判決因而認定乙○○在第二份「股
權讓渡合約書」上，親自簽名及按捺指印，並無上訴意旨所指判
決理由不備可言。至於第二份「股權讓渡合約書」上「乙○○」
之簽名及指印，係何人所為，核與原判決上述認定，不生影響，
原審未送鑑定，本屬無礙，並無不合。(6)乙○○既有在第一份「
股權讓渡合約書」上，親自簽名及按捺指印，原審綜合卷內所有
事證，認定乙○○對於持有中綾公司股權、擔任負責人等情，均
能預見，有關辦理中綾公司股權轉讓及負責人變更登記等事項，
均在其概括授權範圍內等情，尚與事理不悖。又原判決既認定被
告係誤認「自稱乙○○者」，即係乙○○本人無訛，則被告與乙
○○未曾謀面，仍無礙於認定被告主觀上認為乙○○有同意受讓
中綾公司股權及擔任負責人，並授權辦理股權轉讓及負責人變更
登記。原判決所為認定及說明，皆有所本，並無採證不合證據法
則或判決理由不備之違法。(二)刑事訴訟法所稱依法應於審判期日
調查之證據，係指與待證事實有重要關係，在客觀上顯有調查可
能性及必要性之證據而言，故其範圍並非漫無限制，必其證據並
非不能調查，且與判斷待證事實之有無，具有關聯性，得據以推
翻原判決所確認之事實，而為不同之認定。若屬於不能調查之證
據，或僅枝節性問題，或所證明之事項已臻明確，自屬欠缺調查
之可能性或必要性，原審未依職權為無益之調查，並無違法之可
言。稽之卷內資料，卷內並無「鄧永和」、「張淑惠」之年籍、
住址存在，已難認有傳喚調查之可能性；又檢察官在原審並未聲
請傳喚「鄧永和」、「張淑惠」調查；再於原審審判期日調查證
據完畢，審判長詢以「尚有何證據請求調查？」檢察官陳稱「沒
有。」此有審判筆錄之記載可憑（見原審卷第六一頁），原審因
此未依職權再為無益之調查，難謂有應於審判期日調查之證據而
未予調查之違法。至於上訴意旨指稱原審未能深入查證，有未盡
調查能事之違法部分，既未具體指明原審應如何調查何一證據，
僅泛指原判決違法，自難認係適法之上訴第三審理由。綜上，原
審就檢察官所提出及卷內所存證據等訴訟資料，逐一剖析，參互
審酌，仍無從獲得被告犯罪之確切心證，因此維持第一審之無罪
判決，駁回檢察官在第二審之上訴，乃屬其採證職權之合法行使
。檢察官上訴意旨，徒就原審調查、取捨證據及判斷其證明力職
權之適法行使，及判決內已明白論斷之事項，仍憑己見為不同之
評價，執以指摘原判決違法，與法律規定得為第三審上訴理由之
違法情形，不相適合。應認檢察官之上訴違背法律上之程式，予
以駁回。又被告被訴牽連犯刑法第二百十七條、第二百十四條之
罪部分，屬不得上訴於第三審法院之案件，此部分上訴，自非法
之所許，應併予駁回，合以指明。
據上論結，應依刑事訴訟法第三百九十五條前段，判決如主文。
中    華    民    國  九十八  年    六    月   十八   日
                      最高法院刑事第十二庭
                          審判長法官  黃  一  鑫
                                法官  張  春  福
                                法官  林  勤  純
                                法官  李  錦  樑
                                法官  陳  國  文
      本件正本證明與原本無異
                                      書  記  官
中    華    民    國  九十八  年    六    月  二十三  日
                                                    Ｍ


司法院資訊處製作；財團法人民間司法改革基金會備份。
